臺灣臺南地方法院民事裁定
111年度家親聲字第249號
聲  請  人  童○○    住○○市○○區○○路00號7樓之5


相  對  人  張○○  
上列當事人間聲請變更子女姓氏事件，本院裁定如下：
    主  文
未成年子女甲○○（男，民國000 年0 月00日生，身分證統一編號
：Z000000000號）之姓氏准變更為母姓「童」。
程序費用由相對人負擔。
    理  由
一、聲請意旨略以：兩造婚後育有未成年子女甲○○（年籍資料如
    主文所示) ，嗣兩造於民國104年6月間協議離婚，並約定甲
    ○○權利義務之行使或負擔均由相對人任之，嗣兩造於106年7
    月間重新約定權利義務之行使或負擔均由聲請人單獨任之。
    自此以後相對人因欠債四處躲藏，居無定所，相對人從未盡
    到扶養甲○○之義務，未曾主動探視或聯絡關懷未成年子女，
    親子關係疏離。姓氏問題已造成未成年子女生活上的困擾，
    為避免影響未成年子女日後對聲請人的認同感及歸屬感，改
    從母姓將有利未成年子女之成長及身心正常發展，爰依民法
    第1059條第5 項第1 款、第4 款規定，為未成年子女之利益
    ，聲明請求變更未成年子女之姓氏為母姓「童」等語。
二、相對人經通知未到庭，亦未提出任何書狀或陳述。
三、按「有下列各款情形之一，法院得依父母之一方或子女之請
    求，為子女之利益，宣告變更子女之姓氏為父姓或母姓：
    父母離婚者。父母之一方或雙方死亡者。父母之一方或雙
    方生死不明滿三年者。父母之一方顯有未盡保護或教養義
    務之情事者。」，民法第1059條第5項定有明文。而姓氏屬
    姓名權而為人格權之一部分，具有社會人格之可辨識性，與
    身分安定及交易安全有關外，姓氏尚具有家族制度之表徵，
    故賦予父母選擇權，惟因應情勢變更，倘有為子女之利益，
    父母之一方或子女自得請求法院宣告變更子女之姓氏為父姓
    或母姓。再者，民法規範父母子女間之法律關係，向以追求
    與維護子女之最佳利益為最優先考量，藉以實現憲法保障子
    女人格權益之價值，至於如何以子女最佳利益為考量，必須
    綜合家庭狀況、親權行使、子女人格成長等整體情狀予以審
    酌。
四、經查：
    ㈠聲請人主張兩造婚後育有未成年子女甲○○，兩造於104年6
      月間協議離婚，並約定甲○○權利義務之行使或負擔均由相
      對人任之，嗣兩造於106年7月間重新約定權利義務之行使
      或負擔均由聲請人單獨任之等情，業據聲請人到庭陳明在
      卷，並提出戶籍謄本為證（見本院111年度司家調字第50
      號《下稱司家調50》卷第11頁），堪以認定。
    ㈡又聲請人主張相對人於106年7月間重新約定甲○○權利義務
      之行使或負擔均由聲請人單獨任之，自此以後相對人因欠
      債四處躲藏，居無定所，相對人從未盡到扶養甲○○之義務
      ，未曾主動探視或聯絡關懷未成年子女，親子關係疏離等
      情，業據聲請人於本院調查時陳述綦詳，並經證人即甲○○
      之保母詹玉娟於本院詰證：甲○○國小一年級就與聲請人一
      起住，是聲請人委託我照顧甲○○，保母費也是聲請人付給
      我，這幾年未看過相對人來看過甲○○等語（見本院卷第23
      -24頁）。衡以證人為甲○○之保母，對於相對人有無扶養
      甲○○應最為知悉之人，且證人與相對人並無宿怨仇恨，應
      無故為虛偽之理，亦已具結擔保其證言之可信性，無甘冒
      刑法偽證罪之訴追而虛偽陳述之理，其證述自為可採。再
      相對人經本院合法通知，並未到庭，亦未提出任何書狀答
      辯。綜合上開事證，聲請人主張相對人有未盡保護或教養
      義務之情事，應可採信。
五、另本院依職權囑託臺南市童心園社會福利關懷協會對聲請人
    及甲○○進行訪視略以：甲○○自出生聲請人即為主要照顧者，
    而甲○○可具體表達受聲請人及其家人照顧經驗及互動情形，
    與聲請人依附關係親密等語（見本院司家調50卷第41-46頁
    ）。至相對人則因去向不明，無法訪視等情，有財團法人「
    張老師」基金會高雄分事務所函在卷（見本院司家調50卷第
    37-39頁）可佐。
六、本院綜觀上開事證，審酌甲○○自兩造離婚後，於106年7月間
    即由聲請人單獨任親權人，與聲請人情感依附關係緊密，反
    觀相對人已去向不明，自106年7月間迄今亦未曾聯絡探視及
    扶養未成年子女甲○○，顯未盡保護教養義務，而甲○○保有其
    父姓氏，將使甲○○之實際照顧、生活情形，與表徵家族網絡
    之姓氏不相一致，使甲○○產生身分認同之混淆，且甲○○在上
    開家庭環境下成長，情感上認同、依附母方親人，生母在其
    自我認同之發展過程中產生絕大的影響力，而形成其欲符合
    其認同對象之心理趨向，故為避免因姓氏產生隔閡，可認變
    更未成年子女之原姓氏係符合為未成年子女之利益，是本件
    聲請為有理由，應予准許。
七、依家事事件法第97條、第104 條第3 項，非訟事件法第24條
    第1 項，裁定如主文。
中　　華　　民　　國　　111 　年　　10　　月　　28　　日
                  家事法庭  法  官  陳文欽
以上正本係照原本做成。
如不服本裁定，應於裁定送達後10日內向本院提出抗告狀，並繳
納抗告費新臺幣1,000 元。
中　　華　　民　　國　　111 　年　　10　　月　　28　　日
                            書記官  易佩雯